臺灣高等法院臺中分院刑事判決　　　　　　　　　　九十一年度上訴字第九一六號
　　上　訴　人　臺灣彰化地方法院檢察署檢察官
　　上　訴　人
　　即　被　告　丙○○
　　選任辯護人　黃呈利
　　被　　　告　丁○○
　　　　　　　　甲○○○
　　右　一　人
　　選任辯護人　陳世煌
　　　　　　　　劉嘉堯
右上訴人等因被告等過失致死等案件，不服臺灣彰化地方法院九十年度訴字第六五一
號中華民國九十一年五月一日第一審判決（起訴案號：臺灣彰化地方法院檢察署八十
九年度偵字第一八０六號），提起上訴，本院判決如左：
    主      文
上訴駁回。
    事      實
一、丙○○係高雄市和村食品有限公司之負責人，從事魚片加工販售業務，本應注意
    食品有毒或含有害人體健康之物質或異物之情形時，不得製造、調配、加工、販
    售，惟仍於民國（下同）八十七年一月起至五月間，向歐水明（另由臺灣彰化地
    方法院檢察署檢察官移轉台灣高雄地方法院審理，判決無罪，尚未確定）或其他
    供應商購入已剝皮淹漬且含有河豚毒之河豚生魚片後，在本身未具判別是否為河
    豚魚肉，抑或為「無毒」、「有毒」之河豚魚生肉之專業，亦未加判別是否確為
    河豚魚肉、或有毒、無毒之河豚魚生肉之情況下，亦疏未注意於生魚肉中，可能
    攙有富含劇毒河豚魚肉之情況下，即將該河豚生魚片加以烘熟，復將每二十台斤
    烘熟之河豚魚片裝置於僅標示品名「香魚片」之紙箱內，進而於八十八年八月間
    販售予不知情之台中縣「元信實業社」之實際負責人丁○○，丁○○再於同年九
    月間，轉售予不知情之彰化縣鹿港鎮「源味香食品店」負責人甲○○○。嗣於八
    十九年二月四日農曆春節期間，戊○○在彰化縣鹿港鎮鹿港市場內，向零售商甲○○○購得該香魚片攜回供其家人食用後，致戊○○、張珮瑜、張銘皓、張文彬
    及張詠如均發生河豚神經毒中毒現象，且張詠如送醫後，於八十九年二月十日十
    三點十七分不治死亡。
二、案經戊○○、張珮瑜、張銘皓、張文彬等訴由臺灣彰化地方法院檢察署檢察官偵
    查起訴。
　　理      由
壹、上訴人即被告（下稱被告）丙○○部分：
一、訊據被告丙○○矢口否認有何過失傷害及過失致死之犯行，辯稱：甲○○○賣給
    戊○○之香魚片，並不一定是伊轉售予丁○○之香魚片，又伊不知亦無法辨別所
    購入之生魚肉片原料之魚種及是否有毒云云。惟查：(一)告訴人戊○○、張珮瑜、
    張銘皓、張文彬及被害人張詠如確於食用向甲○○○購買之香魚片後，同時感到
    不適，旋致告訴人戊○○、張珮瑜、張銘皓、張文彬受有河豚神經毒中毒之傷害
    ，及被害人張詠如則因中樞神經衰竭死亡之事實，除戊○○、張銘皓、張文彬於
    警訊中指述甚詳外，並有沙鹿童綜合教學醫院之診斷證明書五張、病歷資料等在
    卷可考；並經臺灣彰化地方法院檢察署檢察官督同檢驗員相驗屬實，製有相驗筆
    錄、相驗屍體證明書、驗斷書可憑。被告甲○○○販與告訴人等之魚片，係全部
    於八十八年九月間向被告丁○○所購等情，業據其迭於警訊、偵查、彰化縣衛生
    局訪問紀錄及本院供承明確（見相驗卷第十一頁反面、第二十七頁反面；偵查卷
    第六十二頁；見本院卷第一一一頁）；又被告丁○○所賣予被告甲○○○之魚片
    ，係向被告丙○○於八十八年八月間所購入約二百斤，復轉賣四十斤予被告甲○○○一節，亦經被告丁○○分別於警訊、偵查、原審及本院供述不諱（見相驗卷
    第十三頁反面、第二十八頁；偵查卷第六十二頁；原審卷第三十三頁；本院卷第
    一一一頁），足見本件致告訴人於傷、被害人於死之魚片，應係由被告丙○○所
    製造、賣出，被告丙○○所辯：甲○○○所販售與被害人之香魚片不一定是伊轉
    售之食品云云，尚不足採。至於被告丁○○雖於彰化縣衛生局訪問紀錄中雖供稱
    ：被告甲○○○所販之魚片，可能混有其他廠牌，非全部向伊購買云云，非但缺
    乏積極實據，復與被告甲○○○所供情節不同，僅為其臆測之詞，自難憑此為被
    告丙○○有利之認定。(二)、證人即提供「香魚片」生魚食材與被告丙○○之供貨
    商之一歐水明於偵查中證稱：「（丙○○知道魚片是河豚魚嗎？）知道。」等語
    （見偵查卷第八十三頁），復於原審證陳：「（他是否知道要跟你買什麼魚？）
    我賣他十幾年了他都知道我賣給他的都是河豚的魚肉做的，．．．我都是固定用
    河豚魚的肉作魚片，但我都是用無毒的那種河豚我是從顏色辨別出無毒的種類，
    丙○○也知道我們都是用這種魚在做的，丙○○之前曾向我買過魚片他知道我一
    向都是用這種魚在做的，但最近是從八十七年一月初到八十七年五月七日止向我
    買的，這期間他並沒有到工廠看過我的魚片是用什麼做的，我都是賣無毒的河豚
    魚片，但現在為何會出事我也不清楚，我並沒有處理河豚魚的執照但我也不知道
    這是否需要執照，我賣給丙○○的魚片我是用紙箱裝賣給丙○○，紙箱上是寫香
    魚片，但實際上買賣的人都知道那是用河豚魚做的，市面上的香魚片大部分是河
    豚魚做的，小部份的我就不了解別人是用何種魚做的。」等語（見原審卷第八十
    六頁），是被告丙○○應明知歐水明或其他供應商所供應之生魚之魚種，即為可
    能富含劇毒之河豚魚無訛。雖河豚魚尚有「有毒」及「無毒」之區分，且「無毒
    」之河豚魚仍准許供加工之用，惟「有毒」、「無毒」魚種其間區別非易，深涉
    專業判斷，有卷附行政院衛生署九十年十月二十二日衛署食字第０九０００六一
  五二九號函及所附文件可參（見原審卷第一九八頁），被告丙○○對此可能富含
    劇毒之加工生魚源料本應戒慎小心，果其自身未俱此專業，復不尋求、借助專業
    ，僅依其主觀輕率判別魚種，或一廂情願認定係「無毒」之河豚魚即加以製造、
    加工，隨後流轉於市面供不特定社會大眾食用，實無異草菅人命。雖行政院衛生
    署藥物食品檢驗局於九十年七月十八日以藥檢伍字第九０一一四四七號函復原審
    以：香魚片若保留完整魚尾者，一般人有可能藉由有毒河豚與無毒河豚之不同形
    狀尾部而辯認，檢驗是否有毒，則需專業技術，一般人無可能進行等語（見原審
    卷第五十九頁）；又參酌該署九十一年三月十三日衛署食字第０九一００一七八
    四九號函文：「．．．依食品衛生法第十七條對食品標示之規定，係指直接供售
    於消費者之有容器或包裝之食品而言，至於非屬完整包裝（即散裝）或非直接供
    售於消費者或販售於其他食品業者供做分裝、改裝及其他加工程序者，得免受食
    品衛生管理法第十七條規範」等語（見原審卷第一七九頁），被告丙○○未於出
    賣予被告丁○○時在包裝盒上標明內容物、食品添加物等標示，惟尚不違反食品
    衛生管理法之標示規定，惟此並非可謂被告丙○○即不具判別責任、注意義務，
    其仍應親自或委由專業向證人歐水明究查、判明，確保所有源料之安全，果仍無
    法查明、判別，應毋寧不加工、販賣，蓋消費者健康、生命之價值無可取代，遠
    勝於被告丙○○之營利價值，自難因河豚肉片已難判別「有毒」、「無毒」，而
    謂任為加工、販賣絕無責任，更何況其位居將生魚片源料製造、加工為可食用成
    品之最關鍵地位，若可不具判別責任，則更當令何人負起此責？豈能任置無辜社
    會大眾於隨時可能誤食中毒之危險，是被告丙○○應難卸其過失、不查之責，其
    犯行自堪認定。(三)綜上所述，本件事證明確，被告丙○○所否認與辯解，無非卸
    責飾詞，核無可採，其犯行堪予認定，應依法論科。至於證人歐水明經台灣高雄
    地方法院檢察署檢察官起訴後，經台灣高雄地方法院九十一年七月二十五日八十
    九年度易字第二三七一號判決諭知無罪，係基於，供應被告丙○○生魚材料之供
    貨商非歐水明一人而已，歐水明所辯該香魚片並非伊賣出之魚貨等語尚堪採信，
    公訴人所舉之證據對於證明該香魚片是否確由歐水明所賣出等情，尚有合理性懷
    疑之存在，不足以證明歐水明犯罪之理由，而諭知歐水明無罪之判決，有該號判
    決書在卷可參（見本院卷第八十一－八十四頁），該判決尚未確定，且證人歐水
    明上述經法院判決無罪之理由，與本件被告丙○○犯罪情節無關，非可據上開案
    號判決結果，為有利被告丙○○之認定，附予敘明。
二、核被告丙○○所為，從事魚片加工販售業務，因業上過失致被害人張詠如死亡，
    又致被害人戊○○、張珮瑜、張銘皓、張文彬等受河豚毒性之傷害，係犯刑法第
    二百七十六條第二項業務過失致死及第二百八十四條第二項業務過失傷害罪。被
    告丙○○一行為觸犯開二罪名，屬想像競合（業務過失致多人傷害部分，亦係想
    像競合犯），應從一重之業務過失致死罪處斷。原審就被告丙○○部分，依據上
    述理由，適用刑法第二百七十六條第二項、第二百八十四條第二項、第五十五條
    ，罰金罰鍰提高標準條例第一條前段，並爰酌被告丙○○並無前科、犯罪之動機
    、目的、手段、所生之危害及犯罪後之態度等一切情狀，量處被告丙○○有期徒
    刑一年六月刑。經核其認事用法俱無不合，量刑亦稱允適，被告丙○○提起上訴
    猶執陳詞否認犯罪，非有理由，應予駁回其上訴。
貳、被告丁○○、甲○○○部分：
一、公訴意旨另以：被告丁○○、甲○○○於販售上揭魚片時，應注意所販售之魚片
    是否含有毒素或有害人類身體健康之物質，且未依食品衛生管理法第十一條第三
    款、同法第十七條第一項之規定盡食品標示之義務，而其等又非不能注意，竟疏
    未注意，以致被害人戊○○、張珮瑜、張銘皓、張文彬均受有河豚神經毒中毒之
    傷害，而被害人張詠如因神經毒素中毒而中樞神經衰竭死亡，因而認被告丁○○
    、甲○○○亦涉犯刑法第二百七十六條第二項業務過失致死及第二百八十四條第
    二項業務過失傷害罪嫌。
二、按犯罪事實應依證據認定之，無證據不得推定其犯罪事實，又不能證明被告犯罪
    者，應諭知無罪之判決，刑事訴訟法第一百五十四條及同法第三百零一條第一項
    分別定有明文。又按認定不利於被告之事實須依積極證據，茍積極證據不足為不
    利於被告事實之認定時，即應為有利於被告之認定，更不必有何有利之證據；又
    按事實審法院對於證據之取捨，依法雖有自由判斷之權，然積極證據不足證明犯
    罪事實時，被告抗辯或反證縱屬虛偽，仍不能以此資為積極證據應予採信之理由
    ；再按事實之認定，應憑證據，如未能發現相當證據，或證據不足以證明，自不
    能以推測或擬制之方法，以為裁判基礎，最高法院三十年上字第八一六號、三十
    年上字第四八二號、四十年台上字第八六號判例可資參照。
三、公訴人認為被告丁○○、甲○○○應負業務過失致死及業務過失傷害罪責，係以
    ：被告丁○○、甲○○○係經營食品販售之業者，於販售食品時應注意所販售之
    食品是否含有毒素或有害人類身體健康之物質，且就未依食品衛生管理法標註食
    品內容之食品亦應特別注意，其等疏未注意，以致被害人等受有河豚神經毒之中
    毒傷、亡，顯有過失為其論據。惟訊據被告丁○○固不否認出售本件發生河豚神
    經毒中毒之「香魚片」予被告甲○○○轉零售，被告甲○○○亦不否認零售上開
    「香魚片」與被害人食用而中毒，然均否認應負業務過失致死及業務過失傷害罪
    責，均辯稱：其等均不知「香魚片」之材料係含毒素之河豚所製造而成，否則其
    等均不可能予以出售等語。經查：本件被告丙○○將剝皮、淹漬之生魚片加以烘
    熟後裝入並未封口之塑膠袋，進而置於二十台斤裝之紙箱內轉售，且該紙箱上僅
    標示品名為「香魚片」，並未標示該內容物之成分等情，業經被告丙○○自承不
    諱，核與被告丁○○之供述相符（見本院卷第一一０頁）。又參以行政院衛生署
    九十一年一月八日衛署食字第０九０００七六八二八號函復原審指：「．．．凡
    加工、販賣相關食品業者均須做好源頭管制，才能依序提供正確『魚種』之資訊
    供消費者選購之參考。依來函說明段一所述，甲、乙二人分別原料及產品之加工
    者，負有食品衛生管理法對包裝食品標示之責任，丙、丁二人僅為販賣者，若其
    依加工者提供之資訊加以標示所陳售之食品，則尚無不符該法之規定。」等語（
    見原審卷第一五五頁），被告丙○○為食品之加工者，其應做好源頭管制，才能
    使下游之食品販賣者，即被告丁○○、甲○○○依序提供正確「魚種」之資訊供
    消費者選夠參考，本件被告丁○○、甲○○○僅為販賣者，若其依被告丙○○所
    提供之資訊加以標示所陳受之食品，尚無不符食品衛生管理法之相關規定。再者
    ，被告丙○○將魚片轉售被告丁○○時，已經加工、烘熟，其魚種更難考究，被
    告丁○○、甲○○○辯稱：不知魚片為河豚魚製作一節，應可採信，是應難以不
    知魚片原料為河豚魚，而苛責被告丁○○、甲○○○有注意義務之違反；此外，
    本院亦查無被告丁○○、甲○○○有其他之過失，揆諸首開條文及判例說明，自
    不能遽為被告丁○○、甲○○○不利之認定，原審依上揭說明，依刑事訴訟法第
    三百零一條第一項，為被告丁○○、甲○○○均諭知無罪之判決，經核無不當，
    檢察官仍執陳詞：被告丁○○、甲○○○對所販入之「香魚片」是否摻雜從未在
    市場上交易之河豚肉，本應有注意能力，疏未注意云云，指摘原判決諭知被告丁○○、甲○○○均無罪為不當，請求撤銷改判，其上訴為無理由，應予駁回。
據上論斷，應依刑事訴訟法第三百六十八條，判決如主文。
本案經檢察官乙○○到庭執行職務。
中      華      民      國　    九十一     年     十      月     九 　　日
                                臺灣高等法院臺中分院刑事第七庭
                                      審判長法　官　林　榮　龍
                                      　　　法　官  黃　日　隆
                                      　　　法  官　江　錫　麟
右正本證明與原本無異。
檢察官及被告丙○○得上訴。
被告丁○○、甲○○○不得上訴。
如不服本判決應於收受送達後十日內向本院提出上訴書狀，其未敘述上訴之理由者並
得於提起上訴後十日內向本院補提理由書（均須按他造當事人之人數附繕本）。
                                            書記官　陳  振　海
中      華      民      國　    九十一     年     十      月    十一　　日
　　　　　　　　　　　　　　　　　　　　　　　                          Ｒ
